臺灣基隆地方法院民事判決
109年度訴字第499號
原      告  劉清茂  


訴訟代理人  賴麗容侓師
            龔君彥律師
上  一  人
複  代理人  翁新雅律師
被      告  山海關住戶公寓大廈管理委員會

法定代理人  林臣灶  
訴訟代理人  紀冠伶律師
上列當事人間損害賠償等事件，本院於民國110年1月12日言詞辯
論終結，判決如下：
    主  文
原告之訴及假執行之聲請均駁回。
訴訟費用由原告負擔。
    事實及理由
一、原告起訴主張：
　㈠查山海關住戶公寓大廈（下稱系爭大廈）係坐落於基隆市○○
    區○○段000地號土地（下稱系爭土地）上之建物，原告係系
    爭大廈內門牌號碼基隆市○○區○○○街000號1樓（下稱系爭建
    物）之所有權人，被告則為系爭大廈之管理委員會。
　㈡法定空地依建築法第11條規定，為法律上所保障，為增進建
    物使用人與建築基地使用上之效力，不可任其在法定空地上
    私自搭設違建物以供使用。觀諸系爭大廈興建時依據之未實
    施容積管制地區綜合設計鼓勵辦法第3條規定，以及同辦法
    第9條規定，並依建築技術規則建築設計施工編第289條規定
    ，可知系爭大廈之開放空間及法定空地除作為綠化及設遊憩
    設施使用外，不得搭蓋其他建築物或作其他用途使用。詎料
    ，被告明知系爭大廈之開放空間及法定空地，本係提供綠化
    及設置遊憩設施使用，且系爭大廈興建完成當時於開放空間
    及法定空地並未設置有何建物或警衛室、圍欄、花圃圍欄等
    物，上開開放空間及法定空地本係供公眾自由通行，被告竟
    仍擅自於開放空間及法定空地上，以磚頭、水泥及磁磚等材
    料搭設警衛室、設置鐵製圍欄及花圃圍欄，被告之舉已違反
    開放空間及法定空地之使用目的，以及前揭法規範。為此原
    告爰依民法第767條第1項前段、中段、第821條及第184條第
    1項規定，請求拆除上開警衛室、鐵製圍欄及花圃圍欄，並
    將該部分土地返還予原告及其他全體共有人。
　㈢原告所有系爭建物位於系爭警衛室及圍欄之後方，公眾欲通
    行到達原告所有系爭建物必然須先通過警衛室及圍欄之位置
    而遭警衛檢驗身分、管制，該警衛室及圍欄之設置已封閉原
    告所有系爭建物前方之開放空間及法定空地，使原告所有之
    系爭建物完全無法供營業使用，並導致原告所有系爭建物價
    值嚴重貶損，造成原告損害甚深，是原告爰依民法第767條
    第1項後段、第821條及第184條第1項前段規定，請求被告不
    得以設置障礙物或任何方式，妨礙或阻撓不特定之公眾自由
    通行於基隆市樂利三街至原告所有系爭建物間之範圍。原告
    因系爭警衛室、圍欄之設置所致損害新臺幣(下同)150萬元
    及因系爭警衛室、圍欄一日未拆除，公眾無法自由通行至原
    告所有系爭建物，原告則日日夜夜不斷遭被告侵害，每月受
    損金額至少3萬元，爰依民法第184條第1項前段、第213條、
    第216條、類推適用民法第28條及民事訴訟法第244條第4項
    規定，一部請求被告賠償150萬元及自起訴日起至被告拆除
    及返還土地予原告及其他全體共有人之日止，按月賠償3萬
    元。
　㈣並為聲明：
　　1.被告應將系爭警衛室、活動式鐵製圍欄、花圃圍欄拆除  
      ，並返還該部分土地予原告及其他全體共有人。
    2.被告不得設置障礙物或任何方式，妨礙或阻撓不特定之公
      眾自由通行於基隆市樂利三街至原告所有系爭建物間之範
      圍。
　  3.被告應給付原告150萬元，及自起訴狀送達被告之翌日起
      至拆除上開地上物，並將土地返還原告及其他共有人全體
      之日止，按月給付原告3萬元。
    4.願供擔保，請准宣告假執行。 
二、被告抗辯：
　㈠系爭警衛室，係被告依106年度「山海關社區」區分所有權人
    會議，經出席人全數通過後之決議所設置，並於106年9月11
    日依「基隆市公寓大廈管理維護使用空間設置辦法」向基隆
    市政府申報興建警衛室，經主管機關核准後興建，再於完工
    後報請基隆市政府准予備查在案。
　㈡系爭鐵製圍欄係活動式並非固定式，係被告基於公寓大廈管
    理條例第36條第1項第3款賦予管理委員會之維護社區及其周
    圍安全及環境事項之法定職務，於94年間所設置，該活動式
    圍欄僅於每日晚上12時起迄次日上午5時「半闗閉」，其餘
    時間皆對外開放，設置已逾15年以上，並未違反法令，亦未
    妨礙他人通行，除原告外，未有任何系爭大廈住戶之區分所
    有權人請求拆除。
　㈢系爭花圃圍欄則係原建商國揚建設股份有限公司所興建之公
    共設施，於80年12日間完工交屋後交付予被告管理，並非被
    告所設置，且此設置具有綠化社區之功能，亦未有妨礙住戶
    或民眾通行之處，並無妨礙原告住所通行至基隆市樂利三街
    之處。原告所有系爭建物迄今仍出租他人使用，原告按月收
    取租金，並無原告所稱因無法出租而受有損害。　　　
　㈣並為答辯聲明：原告之訴及假執行之聲請均駁回，如受不利
    判決，願供擔保，請准宣告免為假執行。
三、原告主張被告無權占用系爭土地設置警衛室、鐵製圍欄、花
    圃圍欄等地上物，伊自得請求被告拆除及不得為妨礙行為等
    情，則為被告所否認，並以前詞置辯，茲就兩造爭執及本院
    之判斷分述如下：
　㈠首按所謂既判力之作用，包含禁止反覆之消極作用與禁止矛
    盾之積極作用，亦即，於判斷既判力之客觀範圍時，自應依
    原告起訴主張之原因事實所特定之訴訟標的法律關係為據，
    凡屬確定判決同一原因事實所涵攝之法律關係，均應受其既
    判力之拘束，且不得以該確定判決言詞辯論終結前，所提出
    或得提出而未提出之其他攻擊防禦方法，為與該確定判決意
    旨相反之主張，此乃法院應以「既判事項為基礎處理新訴」
    及「禁止矛盾」之既判力積極作用，以杜當事人就法院據以
    為判斷訴訟標的之權利或法律關係存否之基礎資料，再次要
    求法院另行確定或重新評價，俾免該既判力因而失其意義，
    亦即既判力之「遮斷效」（最高法院100 年度台上字第229 
    號判決、107年度台抗字第558號裁定要旨參照）。經查，原
    告於本院104年度訴字第4號回復原狀等事件（下稱前案），
    係主張被告未經系爭大廈區分所有權人同意，於83年間擅自
    將供公共使用空間全部以鐵製圍欄圍繞，並將大門以門鎖鎖
    死，且B2棟之對外通路上搭設警衛室(警衛室嗣於84年1月22
    日拆除後重新搭建)，並設置ㄇ型路檔，依民法第767第1項前
    段、中段及同法第821條、184條第1項前段、185條、第188
    條第1項、類推適用民法第28條之規定，請求將鐵製圍欄、
    警衛室、ㄇ型路檔拆除，並應將大門門鎖拆除保持開放狀態
    ，另應與徐慶來連帶賠償150萬元等語。而原告本件起訴請
    求被告拆除之鐵製圍欄與花圃圍欄，並非屬前案訴訟範圍，
    另原告本件起訴請求被告拆除之警衛室，被告既自承係於10
    6年9月11日向基隆市政府申報興建於原址所重建，亦非原告
    於前案訴請拆除之警衛室，則上揭拆除警衛室之請求亦係本
    於106年以後發生之行為而為主張，核屬於前案確定判決事
    實審言詞辦論終結後所發生之事實，依前揭說明，即不受其
    既判力之拘束，是以原告提起本件訴訟，應屬適法，合先敘
    明。
　㈡次按稱區分所有建築物者，謂數人區分一建築物而各專有其
    一部，就專有部分有單獨所有權，並就該建築物及其附屬物
    之共同部分共有之建築物。前項專有部分，指區分所有建築
    物在構造上及使用上可獨立，且得單獨為所有權之標的者；
    共有部分，指區分所有建築物專有部分以外之其他部分及不
    屬於專有部分之附屬物。民法第799條第1項、第2項定有明
    文。又公寓大廈所謂專有部分，係指公寓大廈之一部分，具
    有使用上之獨立性，且為區分所有之標的者而言；而所謂共
    用部分，則指公寓大廈專有部分以外之其他部分及不屬於專
    有之附屬建築物，而供共同使用者而言。公寓大廈管理條例
    第3條第3款、第4款亦分別定有明文。查觀諸原告提出系爭
    警衛室、活動式鐵製圍欄、花圃圍欄之照片所示（見本院卷
    第111頁），上開地上物所在位置，顯非屬供區分所有權人
    專用目的所為之設計，應屬民法第799條規定之區分所有建
    築物所有人之共有部分，及公寓大廈管理條例第3條第4款所
    稱公寓大廈之共用部分。
  ㈢又共用部分及其相關設施之拆除、重大修繕或改良，應依區
    分所有權人會議之決議為之；而區分所有權人會議之決議，
    關於公寓大廈之重大修繕或改良事項，應有區分所有權人三
    分之二以上及其區分所有權比例合計三分之二以上出席，以
    出席人數四分之三以上及其區分所有權比例占出席人數區分
    所有權四分之三以上之同意行之。此觀公寓大廈管理條例第
    3條第1、3、4款、第11條第1項、第31條第1項第2款等規定
    即明(最高法院93年度台上第1043號判決意旨可參)。本件系
    爭花圃圍欄係原建商於區分所有權人共有之空地上所建之公
    共設施，則於建商出售系爭大廈區分所有權時，當係將系爭
    花圃圍欄之事實上處分權移轉為系爭大廈全體區分所有權人
    所共有；而系爭警衛室係經系爭大廈106年區分所有權人會
    議決議後，經被告檢送「基隆市公寓大廈管理維護使用空間
    申請書」向基隆市政府申報施工，並經基隆市政府於109年4
    月16日基府都使參字第1090216646號函覆被告會勘結論：符
    合106年11月14日基府都宅貳字第1060248110號函附報備圖
    說所設置（見本院卷第71-89頁）；而位於系爭警衛室旁之
    系爭活動式鐵製圍欄，尚無阻礙通行，且係被告依公寓大廈
    管理條例第10條第2項及第36條第1項第2款、第3款規定（共
    用部分、約定共用部分之修繕、管理、維護，由管理負責人
    或管理委員會為之；管理委員會之職務如下：共有及共用
    部分之清潔、維護、修繕及一般改良。公寓大廈及其周圍
    之安全及環境維護事項。）經例會決議而於94年7月安裝完
    成(見本院卷第157頁），核其設置目的無非在於強化社區之
    安全性及維護其內綠化休憩設施，而與增進全體住戶之居住
    安全有關，其等性質上已為系爭大廈之共用部分，其權利應
    屬全體區分所有權人共有，不因其是否違反行政規定而有不
    同。是系爭花圃圍欄、警衛室、活動式鐵製圍欄等地上物既
    屬該大廈區分所有權人所共有，原告主張應將之拆除，自屬
    對於公寓大廈之重大修繕及改良，即應優先適用公寓大廈管
    理條例第31條之規定，由區分所有權人會議決議行之，原告
    個人本於其共有人之權利，依民法第821條規定為請求，於
    法不合。
　㈣至原告請求被告不得設置障礙物或任何方式，妨礙或阻撓不
    特定之公眾自由通行於基隆市樂利三街至原告所有系爭建物
    間之範圍部分，按公寓大廈應成立管理委員會或推選管理負
    責人；公寓大廈成立管理委員會，應由管理委員互推一人為
    主任委員，主任委員對外代表管理委員會；管理委員會有當
    事人能力，公寓大廈管理條例第29條第1項、第2項前段、第
    38條第1項定有明文。次按民事訴訟法第40條第3項固規定「
    非法人團體，設有代表人或管理人者，有當事人能力」，並
    可據此規定，認非法人團體於民事訴訟得為確定私權請求之
    人或為其相對人。惟此乃程序法對非法人團體認其有形式上
    之當事人能力，尚不能因之而謂非法人團體有實體上之權利
    能力（最高法院67年台上字第865號判例可資參照）。是故
    ，管理委員會雖有一定名稱、目的，並得以自己名義（主任
    委員為代表人）代表大廈住戶對外行使權利為各項交易之情
    形，公寓大廈管理條例特設規定使其具有當事人能力，惟其
    性質仍屬「非法人團體」，而非法人團體究非自然人或法人
    ，無權利能力，即不能享有權利及負擔義務，當然亦不具有
    對侵權行為之損害，負損害賠償之責任能力（即無侵權能力
    ）。況負損害賠償責任者，應回復他方損害發生前之原狀或
    以金錢賠償，為民法第213條至215條所明定，主張權利受侵
    害者尚無得請求侵權行為人應為或不得為一定之行為，是被
    告縱認有侵權行為能力，原告仍無從依侵權行為規定，請求
    被告不得設置障礙物或任何方式，妨礙或阻撓不特定之公眾
    自由通行於基隆市樂利三街至告所有建物間之範圍，是原告
    此部分之主張，顯非有據。
　㈤第按因故意或過失，不法侵害他人之權利者，負損害賠償責
    任，民法第184條第1項前段定有明文。又主張對造應負侵權
    行為責任者，應就對造有故意或過失之行為負舉證責任（最
    高法院58年台上字第1421號判決參照）。本件原告主張被告
    有上開侵權行為事實，為被告所否認，原告自應就其主張被
    告對其有故意或過失之行為之有利事實，負舉證責任。姑且
    不論，原告就此故意或過失之行為已否盡其舉證責任。退而
    言之，縱認原告之主張屬實，惟按所有人於法令限制之範圍
    內，得自由使用、收益、處分其所有物，並排除他人之干涉
    ，民法第765條定有明文。系爭大廈內固有原建商設置之系
    爭花圃圍欄及被告設置之系爭警衛室、活動室鐵製圍欄等地
    上物，然原告就其所有系爭建物法律上所有權權能之行使並
    未受到限制，亦無造成其所有系爭建物之毀損滅失或功能損
    壞，是本件尚難認原告就其所有系爭建物之「所有權」受有
    損害。至原告雖主張其所有系爭建物因公眾欲通行到達須先
    經警衛檢驗身分、管制，致原告所有系爭建物價值嚴重貶損
    ，並無法完全供營業使用而受有損害等情，惟建物價值是否
    貶損，此核屬「純粹經濟上損失」，又按學理上所稱「純粹
    經濟上損失」（pure economic loss），是一種並非因被害
    人之有形財產或具體人身受損害而引起的經濟利益損失。其
    具體內涵為加諸於被害人整體財產上的一種不利益，而非針
    對被害人某個特定有形財產或人身本體，故該損失乃具抽象
    性，僅能根據被害人在加害原因發生前後之財產差額來予以
    計算，其體現係被害人總體財產價值之變動，而與具體的物
    或人身損害無關。此種「純粹經濟上損失」非屬「權利」，
    僅係「權利以外之利益」，不得納入民法第184條第1項前段
    之保護範圍。此外，原告亦未舉證證明其確因上開地上物之
    設置行為受有系爭建物無法出租之損害，是原告本於民法第
    184條第1項前段、類推適用民法第28條之規定，請求被告賠
    償損害，於法即非有據。
四、從而，原告本於所有權、侵權行為等之法律關係請求被告應
    將系爭警衛室、活動式鐵製圍欄、花圃圍欄拆除，並返還該
    部分土地予原告及其他全體共有人；請求被告不得設置障礙
    物或任何方式，妨礙或阻撓不特定之公眾自由通行於基隆市
    樂利三街至原告所有系爭建物間之範圍及請求被告應給付原
    告150萬元，及自起訴狀送達被告之翌日起至拆除上開地上
    物，並將土地返還原告及其他共有人全體之日止，按月給付
    原告3萬元，均無理由，應予駁回。本件原告之訴既經駁回
    ，其假執行之聲請，亦失所附麗，應併予駁回。
五、據上論結，原告之訴為無理由，依民事訴訟法第78條、第87
    條第1項，判決如主文。 
中　　華　　民　　國　　110 　年　　2 　　月　　9　　日
                  民事庭法　官　林淑鳳　　　　　
以上正本係照原本作成。
如對本判決上訴，須於判決送達後20日內向本院提出上訴狀。如
委任律師提起上訴者，應一併繳納上訴審裁判費。
中　　華　　民　　國　　110 　年　　2 　　月　　9　　日
                        書記官　陳櫻姿